ACORDAO-COMPLETO-2515776

ACÓRDÃO 2612/2021 ATA 43/2021 - PLENÁRIO

VISTOS, relatados e discutidos estes autos de embargos de declaração, opostos contra os termos do Acórdão 2128/2021-TCU-Plenário,
ACORDAM os Ministros do Tribunal de Contas da União, reunidos em sessão plenária, diante das razões expostas pelo relator e com fundamento na Lei 8.443/1992, arts. 31 e 34, e no Regimento Interno deste Tribunal, art. 144, em:
9.1. não conhecer dos presentes embargos de declaração;
9.2. dar ciência desta deliberação ao embargante.

Embargos de declaração em face de acórdão que não conheceu de pedido de reexame interposto contra deliberação que apreciou representação acerca de irregularidades nos pagamentos realizados pelo antigo Ministério da Fazenda aos servidores extrajudiciais (já aposentados) pertencentes ao extinto Estado da Guanabara e a pensionistas.

Ministério da Fazenda (extinta); Secretaria de Gestão e Desempenho de Pessoal.

3. Embargante: espólio de Francisca Saboia Gomes (XXX.257.667-XX).

13.1. Ministros presentes: Bruno Dantas (na Presidência), Walton Alencar Rodrigues, Benjamin Zymler (Relator), Augusto Nardes e Raimundo Carreiro.
13.2. Ministros-Substitutos convocados: Augusto Sherman Cavalcanti e André Luís de Carvalho.

ACORDAO-COMPLETO-2523949

Acórdão 207/2022 - Plenário

Irene Maria Távora e Letícia Maria Fernando Távora

BENJAMIN ZYMLER

Ministro Benjamin Zymler.

Trata-se de embargos de declaração opostos pelo espólio contra o Acórdão 2128/2021-TCU-Plenário, por meio do qual o Tribunal não conheceu de inúmeros recursos interpostos contra os termos do Acórdão 1723/2010-TCU-Plenário, da relatoria do Ministro Walton Alencar Rodrigues, inclusive aquele de autoria da sra. Francisca Saboia Gomes, então beneficiária de pensão paga pela União a ex-serventuários da Justiça do Estado da Guanabara.
2. Alega o embargante, em apertada síntese, que a então pensionista possuía interesse e legitimidade para interpor o pedido de reexame e que o recurso anteriormente manejado seria tempestivo (pç. 182, fls. 24/35, tendo em vista o art. 108 da Lei 8.112/1990) . Cita, em reforço ao seu entendimento, a decisão proferida no MS 32.434, impetrado por servidor da Secretaria do Tribunal de Contas da União.
3. Por conseguinte, pede a este Tribunal que:
"a) desconsidere a premissa fática equivocada adotada no acórdão embargado - de que o embargante não teria interesse e legitimidade -, o que deve ser devidamente sanado, com a pronunciação expressa dessa Corte de Contas a respeito do interesse recursal e legitimação para agir do recorrente; e 
b) supra a omissão constante do acórdão embargado, pronunciando-se expressamente sobre a aplicação do art. 108 (à luz, inclusive, do precedente do STF) , a fim de reconhecer, a partir daí, a tempestividade do recurso da Srª. FRANCISCA e, ato contínuo, julgar o mérito de suas alegações."
É o relatório.

Subprocurador-Geral Paulo Soares Bugarin (não atuou nesta fase processual).

EMBARGOS DE DECLARAÇÃO. PETICIONÁRIO NÃO RECONHECIDO COMO INTERESSADO PELO ACÓRDÃO 2.128/2021-PLENÁRIO, PROFERIDO EM PEDIDO DE REEXAME. ÓBICE QUE, AINDA QUE SUPERADO, NÃO AFASTARIA A INTEMPESTIVIDADE DO RECURSO ANTERIOR. NÃO CONHECIMENTO. CIÊNCIA.

REPRESENTAÇÃO (REPR)

Secretaria de Recursos e Secretaria de Fiscalização de Integridade de Atos e Pagamentos de Pessoal e de Benefícios Sociais (não atuaram nesta fase processual).

Os presentes embargos, opostos contra o Acórdão 2128/2021-TCU-Plenário, não devem ser conhecidos, uma vez que a decisão embargada, proferida em pedido de reexame, não reconheceu a condição de interessada da então recorrente.
2. Mas, ainda que assim não fosse, os embargos de declaração não mereceriam prosperar.
3. A única omissão apontada refere-se à ausência de menção ao art. 108 da Lei 8.112/1990, dispositivo que, na visão do peticionário, permitiria comprovar a tempestividade do pedido de reexame anteriormente interposto. 
4. Para maior clareza, transcrevo:
"Art. 108.  O prazo para interposição de pedido de reconsideração ou de recurso é de 30 (trinta) dias, a contar da publicação ou da ciência, pelo interessado, da decisão recorrida."
5. Contudo, tal dispositivo é inaplicável ao processo de controle externo, regido pela Lei 8.443/1992, que estabelece:
"Art. 33. O recurso de reconsideração, que terá efeito suspensivo, será apreciado por quem houver proferido a decisão recorrida, na forma estabelecida no Regimento Interno, e poderá ser formulado por escrito uma só vez, pelo responsável ou interessado, ou pelo Ministério Público junto ao Tribunal, dentro do prazo de quinze dias, contados na forma prevista no art. 30 desta Lei.
[...]
Art. 48. De decisão proferida em processos concernentes às matérias de que tratam as Seções III e IV deste capítulo caberá pedido de reexame, que terá efeito suspensivo.
Parágrafo único. O pedido de reexame reger-se-á pelo disposto no parágrafo único do art. 32 e no art. 33 desta Lei."
6. Já o Regimento Interno do Tribunal de Contas da União (TCU) prevê:
"Art. 144. São partes no processo o responsável e o interessado. § 1º Responsável é aquele assim qualificado, nos termos da Constituição Federal, da Lei Orgânica do Tribunal de Contas da União e respectiva legislação aplicável.
[...]
§ 2º Interessado é aquele que, em qualquer etapa do processo, tenha reconhecida, pelo relator ou pelo Tribunal, razão legítima para intervir no processo.
[...]
Art. 298. Aplicam-se subsidiariamente no Tribunal as disposições das normas processuais em vigor, no que couber e desde que compatíveis com a Lei Orgânica."
7. Ademais, o interessado mencionado na Lei 8.112/1990 é pessoa distinta daquela mencionada nas normas processuais do Tribunal de Contas da União. No estatuto do servidor federal, "interessado" é a própria parte, ao passo que, na lei orgânica do TCU, o conceito corresponde ao de "terceiro interessado" utilizado do Código de Processo Civil.
8. À guisa de clareza, transcrevo, em parte, o voto que fundamentou o Acórdão 2128/2021-TCU-Plenário:
"18. Trata-se de processo objetivo de fiscalização, no qual a relação jurídica se estabeleceu entre o TCU e o administrado, a saber, o antigo Ministério da Fazenda, ao qual foram direcionadas as determinações, inclusive para assegurar o exercício do contraditório e da ampla defesa para os terceiros eventualmente afetados.
19. Portanto, o Acórdão 1723/2010-TCU-Plenário não surtiu efeitos, por si só, o interesse jurídico dos ora recorrentes (no total de 147) .
20. Veja-se que grande parte dos documentos recebidos como pedido de reexame refere-se, na verdade, às defesas apresentadas junto ao órgão de origem, como resultado das medidas tendentes a dar cumprimento aos subitens 9.2 e 9.3 da deliberação mencionada. Cito, dentre inúmeras outras, as defesas de Cecília Pinheiro Teixeira Pinto (pç. 33, fls. 31 e seguintes) , Cybelle Manso de Mello Vianna (pç. 35, fls. 13 e seguintes) , Eugênia do Nascimento (pç. 36, fls. 63 e seguintes) , Maria de Lourdes Bastos de Moraes (pç. 229, fls. 24 e seguintes) e Maria de Lourdes da Silva Ferreira (pç. 230, fls. 26 e seguintes) .
21. De mencionar, inclusive, que diversas pensionistas impetraram mandando de segurança contra ato do gestor de Recursos Humanos do antigo Ministério da Fazenda, a exemplo da sra. Maria do Carmo Cardoso Silva (pç. 232, fl. 2 e seguintes) , que moveu o processo 2010.51.01.021381-0.
22. Admiti-las como terceiras interessadas torna evidentemente inviável o andamento deste processo e pode levar a decisões administrativas contraditórias - na hipótese de o órgão responsável dar andamento aos inúmeros processos ali instaurados. No limite, poderia ensejar o descumprimento de decisões judiciais que não constam desses autos, mas que devem ser de ciência do Ministério da Economia.
23. Alinho-me, pois, à primeira manifestação da Serur (pç. 12) , que propôs o não conhecimento dos recursos interpostos por Magdalena dos Santos Vasconcelos, Neyde Fernandes Galvincio, Vera Maria de Oliveira, Janete Santos Silva e Maria do Carmo Cardoso Silva. A mesma medida deve ser conferida a todos os outros recursos que se seguiram ou que foram encaminhados indevidamente pelo então Ministério da Fazenda. Isso porque o Acórdão 1723/2010-TCU-Plenário não trouxe sucumbência aos recorrentes e a relação processual instaurada está restrita ao TCU e ao Ministério da Economia. Logo, não ficaram configurados o interesse e a legitimidade recursal dos recorrentes.
24. Ainda que superados esses óbices, não se deve olvidar que o terceiro interessado recebe o processo no estado em que se encontra, consoante dispõe o art. 119 do Código de Processo Civil (CPC, Lei 13.105/2015) , a seguir transcrito, aplicável subsidiariamente aos processos deste Tribunal de Contas (consoante art. 298 do Regimento Interno) .
'Art. 119. Pendendo causa entre 2 (duas) ou mais pessoas, o terceiro juridicamente interessado em que a sentença seja favorável a uma delas poderá intervir no processo para assisti-la.
Parágrafo único. A assistência será admitida em qualquer procedimento e em todos os graus de jurisdição, recebendo o assistente o processo no estado em que se encontre.'
25. Nesse ponto, registro que o acórdão recorrido foi prolatado em 28/7/2010 e publicado no dia 29/7/2010. 
26. Os primeiros recursos foram interpostos - seja junto a esta Corte, seja junto ao antigo Ministério da Fazenda - a partir do mês de setembro de 2010, a exemplo daquele encaminhado pela pensionista Letícia Maria Fernando Távora (datado de 30/9/2010, cf. fls. 26/32, pç. 209) . O recurso interposto pela sra. Lourdes Gonçalves de Carvalho, diretamente neste Tribunal, está datado de 13/10/2010 (pç. 214, fl. 29) .
27. Portanto, clara fica a intempestividade de todos os recursos constantes dos autos."
9. Ora, o Acórdão 1723/2010-TCU-Plenário foi publicado no dia 29/7/2010, ao passo que o recurso manejado pela sra. Francisca Gomes Saboia foi formulado no dia 13/10/2010. Portanto, após o prazo de quinze dias estabelecido no art. 33 da Lei 8.443/1992.
10. No tocante às alegações de interesse recursal e legitimidade da então recorrente, a peça que ora se aprecia não apontou omissão, contradição nem obscuridade no Acórdão 2128/2021-TCU-Plenário tampouco no voto que o fundamentou, mas mera irresignação com o exame de admissibilidade ali efetuado.
11. Por fim, uma vez que a pensionista faleceu, cabe ao Ministério da Economia verificar se ainda existe alguma providência a ser adotada relativamente aos valores pagos indevidamente.
Feitas essas considerações, não conheço dos presentes embargos de declaração e VOTO por que o Tribunal adote a deliberação que ora submeto a este colegiado.
TCU, Sala das Sessões, em 3 de novembro de 2021.
BENJAMIN ZYMLER 
Relator